臺灣高雄地方法院刑事判決　　　　　　　100年度訴字第376號
公　訴　人　臺灣高雄地方法院檢察署檢察官
被　　　告　林凡珍
上列被告因違反毒品危害防制條例案件，經檢察官提起公訴（10
0 年度毒偵字第242號），本院判決如下：
    主  文
林凡珍無罪。
    理  由
一、公訴意旨略以：被告林凡珍前因施用毒品案件，經送觀察、
    勒戒後，認無繼續施用毒品傾向，於民國88年12月8 日執行
    完畢釋放，經檢察官以88年度毒偵字第1572號為不起訴處分
    確定。復先後因施用毒品案件，經臺灣臺中地方法院以89年
    度中簡字第870 號判決有期徒刑3 月確定、臺灣彰化地方法
    院以89年度訴字第392 號判決有期徒刑6 月確定，及經本院
    以91年度訴緝字第217 號判決應執行有期徒刑1 年6 月確定
    ；又因販賣毒品案件，經臺灣高等法院高雄分院以93年度上
    更一字第4 號判決應執行有期徒刑10年確定，上開4 案經接
    續執行，於99年10月8 日縮短刑期假釋出監，目前尚在假釋
    付保護管束期間內。詎仍未能戒除毒癮，復基於施用第一級
    毒品之犯意，於99年12月2 日14時45分許回溯72小時內之某
    時，在不詳地點，施用第一級毒品海洛因1 次。嗣林凡珍因
    於99年12月2 日14時45分許，前往臺灣高雄地方法院檢察署
    觀護人室報到，經採集其尿液送驗結果，呈鴉片類嗎啡陽性
    反應，始悉上情等語，因認被告涉犯毒品危害防制條例第10
    條第1 項之施用第一級毒品罪嫌。
二、按被告以外之人於審判外之陳述，雖不符刑事訴訟法第159
    條之1 至第159 條之4 之規定，而經當事人於審判程序同意
    作為證據，法院審酌該言詞陳述或書面陳述作成時之情況，
    認為適當者，亦得為證據；當事人、代理人或辯護人於法院
    調查證據時，知有第159 條第1 項不得為證據之情形，而未
    於言詞辯論終結前聲明異議者，視為有前項之同意，同法第
    159 條之5 定有明文。經查，本判決所引用之各項證據資料
    ，其屬於被告以外之人於審判外之陳述者，均據本院於調查
    證據程序逐一提示並告以要旨，檢察官、被告均知該等證據
    為被告以外之人之審判外陳述，且均未於言詞辯論終結前聲
    明異議，本院審酌上開證據作成時之情況，亦無不法情形，
    認為以之作為本案之證據亦屬適當，依刑事訴訟法第159 條
    之5 規定，應有證據能力。
三、按犯罪事實應依證據認定之，無證據不得推定其犯罪事實；
    又不能證明被告犯罪者，應諭知無罪之判決，刑事訴訟法第
    154 條第2 項、第301 條第1 項分別定有明文。又事實之認
    定，應憑證據，如未能發現相當證據，或證據不足以證明，
    自不能以推測或擬制之方法，為裁判基礎。且認定犯罪事實
    所憑之證據，雖不以直接證據為限，間接證據亦包括在內，
    然無論直接證據或間接證據，其為訴訟上之證明，須於通常
    一般之人均不致有所懷疑，而得確信其為真實之程度者，始
    得據為有罪之認定，倘其證明尚未達到此一程度，而有合理
    之懷疑存在而無從使事實審法院得有罪之確信時，即應由法
    院諭知被告無罪之判決（最高法院40年台上字第86號、76年
    台上字第4986號判例意旨參照）。
四、本件公訴人認被告林凡珍涉犯施用第一級毒品海洛因之犯行
    ，無非係以被告於99年12月2 日14時45分，經觀護人採集之
    尿液，送請台灣檢驗科技股份有限公司鑑定，檢驗結果呈鴉
    片類陽性反應（即嗎啡、可待因陽性反應，可待因濃度226n
    g/ ml ，嗎啡濃度789ng/ml），為其論據。訊據被告針對其
    於上揭時、地，經採集其尿液送驗結果，呈鴉片類嗎啡陽性
    反應乙節，並未爭執，惟堅決否認施用第一級毒品海洛因之
    犯行，並辯稱：伊該次採集尿液前，因咳嗽而分別於99年11
    月27日、同年月30日前往長領診所就診，並服用醫生開給之
    藥物，上開尿液檢驗結果應係服用醫師給予的藥物所致，伊
    未施用海洛因等語。是被告該次經採集送驗之尿液呈鴉片類
    嗎啡陽性反應之原因為何？究竟是施用毒品所致，抑或因咳
    嗽就醫並服用醫師所給予之藥物所造成，自應調查其他證據
    ，以資審認。經查：
  (一)被告分別於99年11月27日、同年月30日，因咳嗽前往長領診
    所就診，而該診所醫師劉立鈞除分別開給被告Dextromethor
    phan、Dyphylline、Noscapine 、Codeine Phosphate 、Am
    inophylline 、Carbocysteine 、Acetaminophen 等藥物外
    ，每次另給予被告2 小瓶（每瓶各30cc）之複方甘草合劑（
    內含Opium camphor tincture），而被告就診後醫師所給予
    之複方甘草合劑，根據醫囑有輕度咳嗽之症狀時每次應喝10
    cc，中重度咳嗽症狀時每次應喝15cc，有卷附公務電話紀錄
    、長領診所診斷證明書、藥品明細收據、病歷資料，及該所
    回函等資料可稽（偵卷第28頁、100 審訴390 卷第26至29、
    52至54頁），應堪認定。而被告係因假釋中付保護管束，依
    觀護人排定之時間前往報到，事先即知當天將依例接受採尿
    送驗，故倘被告果真非法施用毒品，當避免前往接受採尿檢
    驗，以免事跡敗露，然其仍於99年12月2 日14時45分如期前
    往，並接受採尿送驗，有臺灣高雄地方法院檢察署受保護管
    束人尿液檢體監管紀錄表在卷可按（偵卷第2 頁），參以被
    告供稱伊在採尿當天中午飯後才吃藥等語（本院卷第34頁）
    ，是被告辯稱伊採尿送驗前曾因咳嗽前往就診，並服用藥物
    等語，尚非無據。
  (二)而本院函詢行政院衛生署食品藥物管理局，服用上開藥物可
    否代謝出嗎啡及可待因成分之問題，經該局函覆略以：藥品
    「Aminophylline  」、「Noscapine 」、「Carbocysteine
    」及「Acetaminophen 」，經查行政院衛生署藥物許可證資
    料，均不含嗎啡及可待因或可代謝成嗎啡及可待因之成分，
    故施用上述之藥品，其尿液不致檢出嗎啡及可待因成分。另
    「Codeine phosphate 」、「複方甘草合劑」（藥品許可證
    字號：衛署藥製字第028606號），經查行政院衛生署藥物許
    可證資料，分別含有Codeine 、鴉片（內含嗎啡、可待因）
    成分；依據Clarke's  Isolation and Identification  of
    Drugs 第二版記述，口服嗎啡24小時內約有施用劑量之60﹪
    經由尿液排出；口服可待因24小時內約有施用劑量之86﹪經
    由尿液排出，其中40﹪至70﹪為可待因或其共軛物，5 ﹪至
    15﹪為嗎啡或其共軛物，故服用上述藥品可能於尿液中檢驗
    出可待因及嗎啡成分，惟可檢出之量與服用劑量、服用頻率
    、尿液採集時間點、個人體質及代謝狀況等因素有關，因個
    案而異。由於海洛因可代謝成嗎啡，且海洛因常含有少量6-
    乙醯可待因雜質成分，該成分可代謝成嗎啡與可待因，故施
    用海洛因後，其尿液可能同時測出嗎啡與可待因成分，亦有
    卷附該局100 年3 月17日FDA 管字第1000015556號函可稽（
    100 審訴390 卷第33頁）。是被告於99年12月2 日採尿前，
    既於99年11月27日、同年月30日先後2 次至長領診所就診，
    並多次服用由醫師所給予分別含有Codeine 、鴉片（內含嗎
    啡、可待因）成分之「Codeine phosphate 」、「複方甘草
    合劑」藥物，而被告服用上開分別含有Codeine 、鴉片（內
    含嗎啡、可待因）成分之藥物後，可能於尿液檢出可待因、
    嗎啡之陽性反應。故本案被告尿液中之可待因、嗎啡之陽性
    反應，自無法排除是因服用醫師所給予之上揭藥物所致。
  (三)況本院再函詢法務部法醫研究所，依上開被告之驗尿結果所
    呈現嗎啡與可待因之濃度可否判斷係施用毒品或服用上開咳
    嗽藥水所致，據函覆：「二、查來文所附臺灣檢驗科技股份
    有限公司濫用藥物實驗室檢驗報告影本得知，受檢者尿中可
    待因濃度226ng/ml、嗎啡濃度789ng/ ml ，檢驗報告呈嗎啡
    陽性反應，該陽性反應可能係使用含可待因、嗎啡之藥品或
    海洛因毒品所致。三、經查來文所詢景德製藥股份有限公司
    之藥品「複方甘草合劑」含鴉片酊（Op ium Tincture ），
    在鴉片酊中含嗎啡及可待因成分，該藥品劑量可導致尿液檢
    查呈可待因及嗎啡陽性反應，若被告確實於採尿前服用此藥
    物，則該受檢者之可待因及嗎啡陽性反應可視為醫療用藥所
    致」，有該所100 年6 月7 日法醫毒字第1000002956號函在
    卷可稽（本院卷第56頁）。依此說明，倘被告於99年12月2
    日赴臺灣高雄地方法院檢察署觀護人室報到採尿前，既於99
    年11月27日、同年月30日先後2 次至長領診所就診，並多次
    服用由醫師所給予分別含有Codeine 、鴉片（內含嗎啡、可
    待因）成分之「Codeine phosphate 」、「複方甘草合劑」
    藥物，即有可能造成其尿液中嗎啡與可待因均呈陽性反應。
    從而，本件被告於採尿前有因咳嗽就診，並服用含Codeine
    、鴉片（內含嗎啡、可待因）成分之上開藥物，且其檢驗結
    果亦符合服用複方甘草合劑於尿液中嗎啡及可待因含量，自
    不能排除被告係因服用含Codein e、鴉片（內含嗎啡、可待
    因）成分之藥物而導致尿液檢驗結果呈嗎啡及可待因陽性反
    應之可能。準此，本案既無法排除被告係因感冒服用含Code
    ine 、鴉片（內含嗎啡、可待因）成分之藥物，導致尿液檢
    驗結果呈嗎啡及可待因陽性反應之可能，基於罪疑唯輕原則
    ，自應為被告有利之認定。
五、綜上所述，本案被告尿液檢驗結果呈嗎啡及可待因陽性反應
    ，仍不能排除係服用上開藥物所造成，則公訴人起訴被告用
    以證明犯罪事實之證據，即未達於通常一般之人均不致有所
    懷疑，而得確信其為真實之程度，其間仍有合理之懷疑存在
    ，本院尚無法產生被告有施用第一級毒品海洛因犯行之確信
    。此外，復查無其他證據足證被告有公訴人所指施用第一級
    毒品海洛因之犯行，參諸前引法條及判例意旨，被告犯罪即
    屬不能證明，自應為被告無罪之判決。
據上論斷，應依刑事訴訟法第301 條第1 項前段，判決如主文。
本案經檢察官李宜穎到庭執行職務。
中    華    民    國    100   年     7    月    27    日
                    刑事第六庭審判長法  官  李璧君
                                    法  官  鄭峻明
                                    法  官  曾仁勇
以上正本係照原本作成。
如不服本判決應於收受本判決後10日內向本院提出上訴書狀，並
應敘述具體理由，如未敘述上訴理由者，應於上訴期間屆滿後20
日內補提理由書狀於本院（均須按他造當事人之人數附繕本）「
切勿逕送上級法院」。
中    華    民    國    100   年     7    月    27    日
                                    書記官  王紀芸